【裁判字號】    99,事聲,61
【裁判日期】    991004
【裁判案由】    聲明異議
【裁判全文】
臺灣臺南地方法院民事裁定              99年度事聲字第61號
異  議  人  甲○○
相  對  人  乙○○
上列當事人間因聲請返還擔保金事件，異議人對於民國99年7月6
日本院司法事務官所為99年度司聲字第362號裁定提出異議，本
院裁定如下：
    主  文
異議駁回。
異議程序費用由異議人負擔。
    理  由
一本件異議意旨略以：
  (一)本件聲請人本案判決於假扣押主張扣押之新臺幣（下同）43
    2,000元之範圍部分已獲致全部勝訴判決在案可稽，原審竟
    誤認聲請人本案並未獲全部勝訴終局判決等語，顯屬謬誤：
    經查，本件聲請人於民國98年8月27日以相對人積欠租金等
    為由具狀聲請供擔保後裁定對債務人乙○○所有財產於432,
    000元整之範圍內予以假扣押，嗣經批准，本案旋即以租賃
    物返還請求權、所有物返還請求權、不當得利返還請求權、
    遲延利息請求權等合併本案租金給付請求權等多數訴訟標的
    合併起訴，後由本院98年度訴字第810號第一審判決相對人
    應遷讓系爭房屋，並應給付異議人426,450元，並自98年7月
    30日起至清償日止，按週年利率5%計算之利息；暨自98 年9
    月29日起至遷讓交還前開房屋之日止，按月給付異議人6,20
    0元，並判決訴訟費用6,830元，其中100元由異議人負擔，
    餘由相對人負擔等語，嗣相對人不服其中判決給付金錢之部
    分依法提起上訴，經臺灣高等法院臺南分院99年上易字第14
    號判決，主文略謂：原判決關於命上訴人自98年12月29日起
    至遷讓交還房屋之日止，按月給付被上訴人6,200，及該部
    分假執行之聲請暨訴訟費用之裁判均廢棄。上開廢棄部分，
    被上訴人在第一審之訴及其假執行之聲請均駁回。其餘上訴
    駁回。第一、二審訴訟費用（除確定部分外），由上訴人負
    擔五十分之四十九，餘由被上訴人負擔等語在案可稽，並因
    上訴利益不逾1,500,000元，不得再行上訴，業告確定在案
    可稽，是以，本件異議人當初僅為預防相對人乙○○事先脫
    產以保全日後聲請人之強制執行，係聲請就相對人所有財產
    於432,000元整之範圍內予以假扣押裁定，然依本件上開本
    案民事確定判決內容者，本案異議人已獲：1.被告應遷讓系
    爭房屋予聲請人。2.被告應給付聲請人426,450元。3.遲延
    利息部分:自民國98年7月3日起至清償日止，按週年利率百
    分之五計算之利息:相對人迄未清償分文，如計算至原裁定
    之99年7月6日者，經計算此部分已確定之遲延利息相對人至
    少應給付異議人21,498元。【計算式:426450×（1+33 65
    ）5%=21498】（小數點下四捨五入）4.相當於不當得利之
    部分:相對人應自民國98年9月29日起至98年12月28日止，按
    月給付聲請人6,200元：此部分共計三月，經計算此部分已
    確定之數額應為18,600元。【計算式：62003＝186 00 】
    5.訴訟費用:第一、二審訴訟費用（除遷讓房屋之確定部分
    外），由被告負擔50分之49：此部分因遷讓房屋已先告確定
    之部分與損害賠償之金額無法明確區隔訴訟費用，是本件全
    部訴訟費用為6,830元，即便前以第二審判決為準據者，計
    算本件相對人應給付聲請人已告確定之訴訟費用數額應為
    6,693元。【計算式:65304950＝6693】（小數點以下四
    捨五入）6.綜上，本件聲請人已獲本案確定判決之數額計為
    473,241元。【計算式：426450＋21498＋18600＋6693＝473
    241】
  (二)復觀民事訴訟法第526條第1、第2項規定:「請求及假扣押之
    原因，應釋明之。」「前項釋明如有不足，而債權人陳明願
    供擔保或法院認為適當者，法院得定相當之擔保，命供擔保
    後為假扣押。」，查其立法意旨應係為防範債權人恣意主張
    為假扣押，任意查扣他人財產，並命為相當數額之擔保主係
    為平衡保障債務人因債權人任意之假扣押所受損害而預設作
    為賠償金之用，是如債權人片面主張之債權金額，經嗣後之
    法院為本案判決獲勝訴確定者，應即已獲得終局執行之執行
    名義，可資進入終局執行拍賣變價之程序，以求實現債權人
    之債權，本案判決前之假扣押執行，債權額已經法院實質調
    查認定，假扣押債務人之財產範圍並無逾越嗣後法院之實質
    認定金額或有其他任何之不當，而可認債務人可能因本件假
    和押自始不當之執行有致任何之損害，且顯然並無勝訴之債
    權人仍須聲請撤銷假扣押裁定及撤回假扣押執行程序之理，
    亦無理由須再催告敗訴之相對人限期行使權利，始得謂其可
    聲請返還擔保金，原裁定之謬誤，其理至明。據上，上開最
    高法院判例意旨所謂:「債權人本案勝訴確定」，按民事訴
    訟法第140條第1項第1款規定係指「應供擔保之原因消滅」
    ，是所指「本案」理應係指假扣押所主張扣押之債權請求數
    額及訴訟標的之案件而言，復依基本法理及法條之解釋，其
    他於本案請求中債權人因訴訟經濟一併於同一訴訟程序依訴
    之合併所主張之其他請求權，與本件是否屬「應供擔保之原
    因消滅」及裁定可否返還擔保金之事項本屬二事無涉，顯然
    非必全部債權人之其他主張須連坐獲致勝訴判決確定不可，
    本件異議人既已獲本案確定判決債權額為473,241元以上，
    而本件當時亦僅聲請對相對人所有財產於432,000元之範圍
    內為假扣押，基礎事實亦無不合，所獲本案勝訴判決已逾本
    件當時假扣押之數額範圍，相對人無從據以主張原假扣押裁
    定及執行不當，致損害其任何權益，其應供擔保之原因業已
    消滅，何能反再謂異議人本案未獲勝訴確定?再查，本件本
    案相關判決雖難謂聲請人全部主張均獲致勝訴之終局判決，
    惟察未獲勝訴之部分僅係因相對人業已於98年12月29日自動
    履行而遷讓系爭房屋，是原第一審判決認於超過98年12月29
    日後須按月給付聲請人6,200元之部分，已乏所據，且經聲
    請人自認，是第二審民事判決此部分及其假執行之聲請原審
    栽判均廢棄，自屬當然，惟基本上此部分概不包含在本件原
    假扣押聲請之金額範圍內，此部分主張是否獲致全部終局勝
    訴判決，本非為本件所得或所需考究之點，原裁定自不得徒
    僅以本件合併本案及非本案之多數訴訟標的其中一部分（相
    當於不當得利之返還請求權）未獲全部勝訴終局判決，即謂
    非民事訴訟法第104條第1項第1項所定「應供擔保之原因消
    滅」，原裁定司法事務官疏未予以詳查，竟遽爾即駁回聲請
    ，明顯誤解法令，至為灼然。
  (三)綜上所陳，本件原裁定疏未未察及此，率即遽爾駁回返還之
    聲請，誠屬違誤法令，無以維持，應予糾正廢棄並賜裁定定
    准為返還系爭擔保金等語。
二、按有下列各款情形之一者，法院應依供擔保人之聲請，以裁
    定命返還其提存物或保證書：一應供擔保之原因消滅者。二
    供擔保人證明受擔保利益人同意返還者。三訴訟終結後，供
    擔保人證明已定20日以上之期間，催告受擔保利益人行使權
    利而未行使，或法院依供擔保人之聲請，通知受擔保利益人
    於一定期間內行使權利並向法院為行使權利之證明而未證明
    者，民事訴訟法第104條第1項定有明文；又前開規定，於其
    他依法令供訴訟上之擔保者準用之，亦為同法第106條所明
    定。另按所謂應供擔保之原因消滅者，在釋明假扣押之原因
    而供之擔保，係擔保債務人因假扣押所應受之損害，故必待
    無損害發生，或債權人本案訴訟全部勝訴確定，或就債務人
    所生之損害已經賠償時，始得謂供擔保之原因消滅（最高法
    院53年臺抗字第279號裁例意旨參照）。又民事訴訟因宣告
    假執行而提供之擔保金，係備作賠償受擔保利益者，將來本
    案勝訴確定，而因假執行不當所受損害之用，故民事訴訟法
    第104條第1項第3款所謂「訴訟終結」，自係指本案之訴訟
    而言（最高法院69年度臺抗字第279號裁判意旨參照）；至
    同法第104條第1項第1款所謂「應供擔保之原因消滅」，應
    係指債務人（即受擔保利益人）無損害發生，或債權人本案
    訴訟全部勝訴確定，或就債務人所生之損害已經賠償時，始
    得謂供擔保之原因消滅，此有最高法院53年臺抗字第279號
    裁例意旨可供參照。
三、經查：
  (一)本件異議人與相對人間請求遷讓房屋等事件，前經異議人聲
    請假扣押，並經本院以98年度裁全字第2779號裁定異議人以
    144,000元為相對人乙○○及債務人陳阿琴、李榮憲供擔保
    後，得對債務人之財產於432,000之範圍內予以假扣押。債
    務人如為異議人供擔保金432,000或將請求之金額提存，得
    免為或撤銷假扣押。異議人依上開假扣押裁定記載，提供14
    4,000萬元為擔保，經本院提存所以98年度存字第2136號辦
    理提存在案，並經異議人聲請假扣押執行相對人乙○○所有
    之不動產。嗣異議人關於本案之請求，經本院98年度訴字第
    810號民事事件判決相對人應將坐落臺南市○區○○○段140
    7地號土地上之同段21463建號即門牌號碼臺南市○區○○○
    街72號9樓之1房屋遷讓交還異議人。相對人應給付異議人42
    6,450元，及自98年7月3日起至清償日止，按週年利率百分
    之5計算之利息；暨自98年9月29日起至遷讓交還前開房屋之
    日止，按月給付原告6,200元。原告其餘之訴駁回。異議人
    勝訴部分於異議人以214,150元為相對人供擔保後，得假執
    行。但相對人如以642,450元為異議人預供擔保後，得免為
    假執行。原告其餘假執行之聲請駁回。抗告人依上開判決記
    載，提供214,150元為擔保，經本院提存所以98年度存字第
    2816號辦理提存在案，異議人則持上開判決對相對人聲請假
    執行，繫屬於本院99年度司執字第643號強制執行事件。又
    相對人因不服本院98年度訴字第810號民事判決提起上訴，
    經臺灣高等法院臺南分院以99年度上易字第14號判決原判決
    關於命上訴人自98年12月29日起至遷讓交還房屋之日止，按
    月給付被上訴人6,200元，及該部分假執行之聲請暨訴訟費
    用之裁判均廢棄。上開廢棄部分，被上訴人在第一審之訴及
    其假執行之聲請均駁回。其餘上訴駁回確定之事實，有異議
    人於原法院聲請時所提出之本院年度裁全字第2779號裁定、
    98年度存字第2136號提存書、98年度訴字第810號判決、98
    年度存字第2816號提存書、臺灣高等法院臺南分院99年度上
    易字第14號判決影本各1份附卷可稽，並經本院調閱各該案
    卷核閱無訛。
  (二)本件異議人與相對人間請求遷讓房屋本案事件之不當得利部
    分，既僅經臺灣高等法院臺南分院以99年度上易字第14號判
    決異議人一部勝訴確定，則異議人就假扣押及假執行之本案
    終局判決，均並未全部勝訴確定，依據上揭法條及最高法院
    判決之意旨，自難謂屬民事訴訟法第104條第1項第1款應供
    擔保原因消滅而得聲請返還擔保物之情形。又異議人既已執
    行查封相對人之財產，則本案判決請求僅一部分勝訴，難謂
    全無侵害相對人權利之情事，自不得驟稱供假執行擔保原因
    已消滅。
  (三)異議人固逕依確定判決勝訴金額加計至原裁定日期99年7月6
    日之遲延利息及裁判費，認其勝訴金額超過訴訟標的金額而
    係全部勝訴，假扣押、假執行對相對人並無損害，供擔保原
    因消滅云云。惟假扣押、假執行之本案判決是否全部勝訴？
    應以假扣押之本案終局判決及假執行之本案判決與最後終局
    確定判決二者予以比較，異議人假扣押及假執行之本案終局
    判決既均僅一部勝訴確定，自難謂假扣押及假執行之本案判
    決已全部勝訴；另假扣押及假執行執行行為是否會造成受擔
    保利益人損害及其損害金額，乃實體之事項，均非受理發還
    擔保金聲請之法院所得審酌（參照最高法院93年度臺抗字第
    162號裁定）；況以異議人之主張，無非將本案終局判決是
    否全部勝訴確定之範圍，繫於異議人聲請返還擔保金之聲請
    之時點以計算之，更無異易使法律程序限於不安定之狀態，
    實非立法之本旨。從而異議人既非獲得全部勝訴判決確定，
    其復又未能證明已得相對人同意返還，或已定二十日以上之
    期間催告相對人行使權利而未行使，或聲請法院對相對人通
    知行使權利而未為行使，則異議人聲請返還擔保金，並不符
    要件。異議人主張應供擔保之原因業已消滅，聲請依民事訴
    訟法第104條第1項第1款、第106條規定，聲請返還假扣押及
    假執行之擔保金云云，均非可採。
  (四)綜上，原法院駁回異議人之聲請，於法並無不合。異議意旨
    指摘原裁定不當，聲明廢棄，為無理由，應駁回其異議。
六、據上論結，本件異議為無理由，依民事訴訟法第240條之4第
    3項前段、第95條、第78條，裁定如主文。
中    華    民    國    99    年    10    月    4     日
                  民事第二庭    法  官  黃莉莉
以上正本係照原本作成。
如對本裁定抗告須於裁定送達後10日內向本院提出抗告狀，並繳
納抗告費新臺幣1,000元。
中    華    民    國    99    年    10    月    4     日
                                書記官  王慧萍

司法院資訊處製作；財團法人民間司法改革基金會備份。
